【裁判字號】    99,家抗,12
【裁判日期】    990819
【裁判案由】    陳報遺產清冊
【裁判全文】
臺灣臺北地方法院民事裁定              99年度家抗字第12號
抗  告  人  乙○○
上列抗告人因陳報遺產清冊事件，對於中華民國九十九年一月十
九日本院九十八年度繼字第一○一○號所為裁定提起抗告，本院
裁定如下：
    主    文
抗告駁回。
抗告費用新臺幣壹仟元由抗告人負擔。
    理    由
一、抗告人於原審聲請及抗告意旨略以：抗告人為被繼承人甲○
    ○之兄，甲○○於民國九十二年八月九日死亡，因抗告人與
    甲○○並無共同居住，亦無共同財產，未知甲○○遺產之狀
    況，不知有繼承權存在。詎於九十八年十月三十日突然接獲
    法務部臺北行政執行處函告甲○○欠稅，經了解欠稅係於八
    十六年間發生，該處未於甲○○生前未對其追繳，竟於其死
    亡後直至九十八年十月間始向抗告人要求清償，顯失公平，
    爰依民法第一千一百五十六條規定，聲請陳報遺產清冊。原
    審以抗告人逾三個月之除斥期間，駁回抗告人之聲請，自有
    未當，為此提起抗告，求為廢棄原裁定等語。
二、按為限定之繼承者，應於繼承開始時起三個月內，開具遺產
    清冊呈報法院，為九十七年一月二日修正公布前民法第一千
    一百五十六條所明定。次按民法第一千一百五十六條雖於九
    十八年五月二十二日修正為：「繼承人於知悉其得繼承之時
    起三個月內開具遺產清冊陳報法院。前項三個月期間，法院
    因繼承人之聲請，認為必要時，得延展之。繼承人有數人時
    ，其中一人已依第一項開具遺產清冊陳報法院者，其他繼承
    人視為已陳報」，並於同年六月十日公布施行。惟依民法繼
    承編施行法第一條之三第一項規定：「繼承在民法繼承編中
    華民國九十八年五月二十二日修正施行前開始，繼承人未逾
    修正施行前為限定繼承之法定期間，且未為概括繼承之表示
    或拋棄繼承者，自修正施行之日起，適用修正後民法第一千
    一百四十八條、第一千一百五十三條至第一千一百六十三條
    之規定」，顯見在本次修正施行前，必須符合「繼承人未逾
    修正施行前為限定繼承之法定期間，且未為概括繼承之表示
    或拋棄繼承者」之要件，始有上開修正後民法第一千一百五
    十六條規定之適用。
三、經查，抗告人之被繼承人甲○○係於九十二年八月九日死亡
    ，為抗告人所自認，並有其所提出之戶籍謄本可稽。依前開
    九十七年一月二日修正公布前民法第一千一百五十六條之規
    定，抗告人應於繼承開始時（即被繼承人甲○○死亡時）起
    ，三個月內向法院為聲明限定繼承。惟抗告人並未於該法定
    期間內向法院為聲明限定繼承，復已逾九十八年五月二十二
    日修正施行前為限定繼承之法定期間，揆諸首開說明，抗告
    人自不得再依九十八年六月十日公布施行之民法第一千一百
    五十六條之規定，主張限定繼承之權利。是抗告人主張依九
    十八年六月十日增訂民法繼承編施行法第一條之三第四項規
    定，及九十八年六月十日公布施行修正民法第一千一百五十
    六條之規定，陳報遺產清冊，即有未合，不應准許。原審據
    以駁回抗告人限定繼承陳報遺產清冊之聲請，即無不合。至
    於抗告人主張伊符合九十八年六月十日增訂民法繼承編施行
    法第一條之三第四項之要件，由伊繼續履行繼承債務顯失公
    平云云，查由抗告人繼續履行繼承債務，是否顯失公平，乃
    屬實體事項，殊非本件非訟事件程序所得審究，抗告人執此
    謂原裁定不當，亦不足取。從而，抗告意旨指摘原裁定不當
    ，聲明廢棄，為無理由，應予駁回。爰裁定如主文。
中    華    民    國    99    年    8    月    19     日
                  家事法庭審判長法  官  曾部倫
                                法  官  郭淑貞
                                法  官  文衍正
以上為正本係照原本作成。
本裁定除以適用法規顯有錯誤為理由外，不得再抗告。
如提起再抗告，應於收受送達後10日內委任律師為代理人向本院
提出再抗告狀，同時表明再抗告理由並繳納再抗告費新臺幣1000
元。
中    華    民    國    99    年    8     月    19    日
                                書記官  陳俐妙

司法院資訊處製作；財團法人民間司法改革基金會備份。
